---
title: "ElasticSearch e linguagem R para análise de violência política na plataforma Telegram"
subtitle: "Guilherme Boulos em `chats` do `Telegram`"
author: "Ruan Arthur Lima Santos"
institute: "Universidade Federal da Bahia"
affiliation: "[LABHDUFBA](https://labhdufba.github.io/)"
format: 
  pdf:
    documentclass: report
    latex-engine: xelatex
    fontfamily: arial
    fontsize: 12pt
    geometry: "margin=1in"
    linkcolor: blue
toc: true
lang: pt-BR
editor: source
---

------------------------------------------------------------------------

# Critérios de busca

> ***query:*** `all_text: "guilherme boulos" or boulos`
>
> *período: Set 9, 2023, 00:00h & Nov 3, 2024 23:59h*

---

# Análise de sentimento com R

## Bibliotecas

```{r, message=F}
library(syuzhet)
library(RColorBrewer)
library(wordcloud)
library(tm)
library(tidyverse)
library(extrafont)
```

## Criando objeto `mensagens_brutas`

```{r}

mensagens_brutas <- read.csv(file = "dados/mensagens_boulos.csv")

```

## Manipulando a base

```{r}
mensagens_brutas <- mensagens_brutas |> 
  rename(mensagens = Top.values.of.all_text.keyword,
         compartilhamentos = Count.of.records) |> 
  filter(mensagens != "Other") |> 
  mutate(
    compartilhamentos = as.integer(compartilhamentos)
  )

mensagens_brutas <- mensagens_brutas |>
  mutate(
    mensagens = mensagens |> str_trim(side = "both")
  )
```

## Obter `tokens`

```{r}

texto_palavras <- get_tokens(text_of_file = mensagens_brutas$mensagens) # pegando os tokens

texto_sentencas <- get_sentences(text_of_file = mensagens_brutas$mensagens) # pegando as sentenças

```

## Palavras mais repetidas / Dicionário próprio (tira samerda)

```{r}

mensagem_palavras <- data.frame(
  palavras = scan(text = mensagens_brutas$mensagens,
                          what = character(),
                          allowEscapes = T,
                          fileEncoding = "UTF-8")

)

termos <- c("comunista", "esquerda", "comuna", "esquerdalha", "esquerdopata", "ladrao", "roubo", "invasao", "drogas", "maconha", "mst")

dicionario <- tibble(
  palavras = termos,
  anger = rep(1, length(termos))
)

palavras_mais_repetidas <- mensagem_palavras |> 
  count(palavras, sort = T)

filtro <- c( "boulos", "boulo", "guilherme", "a", "o", "e", "ante", "até", "com", "contra", "de", "desde", "em", "entre", "para", "pra", "perante", "por", "sem", "sobre", "trás", "com", "num", "numa", "aquilo", "aquele", "aquela", "que", "do", "é", "no", "na", "da")

palavras_mais_repetidas <- palavras_mais_repetidas |> 
  filter(!str_to_lower(palavras) %in% filtro)

```

## Análise de sentimento

```{r}

sentimentos_tokens <- get_nrc_sentiment(char_v = texto_palavras, language = "portuguese")

sentimentos_sentencas <- get_nrc_sentiment(char_v = texto_sentencas, language = "portuguese")


summary(sentimentos_sentencas)
```

### Gráfico de sentimentos com sentenças

#### Manipulando os dados

```{r}

# Transformando os sentimentos em proporções

sentimentos_sentencas_prop <- as.data.frame(colSums(prop.table(sentimentos_sentencas))) # criando o dataframe

colnames(sentimentos_sentencas_prop) <- "Proporção" # Renomeando a coluna

sentimentos_sentencas_prop$Emoções <- rownames(sentimentos_sentencas_prop) # Criando nova coluna "Emoções"

rownames(sentimentos_sentencas_prop) <- NULL # Resetando o index

pn_sentencas <- sentimentos_sentencas_prop |> 
  filter(Emoções == "negative" | Emoções == "positive")|> # Selecionando apenas os sentimentos
  mutate(
    Sentimentos = Emoções |> recode("positive" = "Positivo",
                                    "negative" = "Negativo")
  ) |> 
  select(-Emoções)

sentimentos_sentencas_prop <- sentimentos_sentencas_prop |>
  filter(Emoções != "negative" & Emoções != "positive") |> # Retirando apenas os sentimentos
  mutate(Emoções = recode( # renomeando as emoções
    Emoções,
    "anger" = "Raiva",
    "anticipation" = "Antecipação",
    "disgust" = "Nojo",
    "fear" = "Medo",
    "joy" = "Alegria",
    "sadness" = "Tristeza",
    "surprise" = "Surpresa",
    "trust" = "Confiança"
  ))

```

#### Produzindo o gráfico

```{r echo=FALSE}

# Filtrando apenas as emoções com resultados

sentimentos_sentencas_prop |> 
  filter(Proporção > 0L) |> # Filtrando as emoções com proporção maior que 0

# Construindo o gráfico de barras

ggplot(aes(x = reorder(Emoções, Proporção), y = Proporção, fill = Emoções)) +
  geom_bar(stat = "identity", width = 0.7) +
  scale_fill_brewer(palette = "Set3") +
  labs(
    title = "Análise de Sentimento",
    subtitle = "Guilherme Boulos em chats do Telegram",
    x = "Emoções",
    y = "Proporção",
    caption = "Gráfico em R com ggplot2"
  ) +
  scale_y_continuous(labels = scales::percent_format(accuracy = 2, decimal.mark = ","), expand = expansion(mult = c(0.05, 0.05))) +
  theme_dark() +
  theme(
    plot.title = element_text(face = "bold", hjust = 0.5, size = 14),
    plot.subtitle = element_text(hjust = 0.5, size = 12),
    axis.title.x = element_text(angle = 0, hjust = 0.5, vjust = -2.5, size = 10),
    axis.title.y = element_text(angle = 0, hjust = -2.5, vjust = 0.5, size = 10),
    plot.caption = element_text(face = "italic", size = 10),
    axis.title = element_text(size = 12),
    legend.position = "none"
  )

```

Nem falarei d'`Alegria`, me incomoda mais pensar em como diabos `Confiança` alcançou um valor tão alto visto que extraímos mensagens de `chats` de extrema-direita sobre *Guilherme Boulos?* Veremos:

### Nuvem de palavras

```{r}

palavras_raiva <- texto_palavras[sentimentos_tokens$anger > 0]

tabela_raiva <- palavras_raiva |> 
  table() |> sort(decreasing = T) |> head(10)
  
palavras_confianca <- texto_palavras[sentimentos_tokens$trust > 0]

tabela_confianca <- palavras_confianca |> 
  table() |> sort(decreasing = T) |> head(10)

nuvem_emocoes_vetor <- c(
paste(texto_palavras[sentimentos_tokens$sadness> 0], collapse = " "),
paste(texto_palavras[sentimentos_tokens$joy > 0], collapse = " "),
paste(texto_palavras[sentimentos_tokens$anger > 0], collapse = " "),
paste(texto_palavras[sentimentos_tokens$fear > 0], collapse = " "))

nuvem_emocoes_vetor <- iconv(nuvem_emocoes_vetor, "latin1", "UTF-8")

nuvem_corpus <- Corpus(VectorSource(nuvem_emocoes_vetor))

nuvem_tdm <- TermDocumentMatrix(nuvem_corpus)

nuvem_tdm <- as.matrix(nuvem_tdm)

colnames(nuvem_tdm) <- c('tristeza', 'felicidade', 'raiva', 'confiança')

set.seed(757) # pode ser qualquer número

comparison.cloud(nuvem_tdm, random.order = FALSE,
                 colors = c("green", "red", "orange", "blue"),
                 title.size = 1, max.words = 50, scale = c(2.5, 1), rot.per = 0.4)
```